【裁判字號】    95,上易,237
【裁判日期】    950913
【裁判案由】    給付違約金
【裁判全文】
臺灣高等法院臺中分院民事判決         95年度上易字第237號
上  訴  人  甲○○
被  上訴人  愛德蘭絲股份有限公司
法定代理人  乙○○○
訴訟代理人  曾海光律師
上列當事人間請求給付違約金事件，上訴人對於民國95年5月25
日臺灣臺中地方法院94年度訴字第2176號第一審判決提起上訴，
本院於民國95年8月30日言詞辯論終結，判決如下：
    主      文
上訴駁回。
第二審訴訟費用由上訴人負擔。
    事實及理由
壹、聲明部分：
一、上訴人方面：(一)原判決不利於上訴人部分廢棄。(二)上開廢棄
    部分，被上訴人在第一審之訴駁回。
二、被上訴人方面：駁回上訴。
貳、陳述及理由部分：
一、 被上訴人主張：
(一)、被上訴人係專業製作假髮之公司，上訴人甲○○於民國89年
    8月至被上訴人公司任職，並應被上訴人要求簽署誓約書（
    下稱系爭誓約書），約定工作期間及離職後一年內不得從事
    與被上訴人公司相同或類似之業務，離職後不得與被上訴人
    公司客戶聯繫，否則應給付被上訴人公司懲罰性違約金新台
    幣（下同）30萬元。詎上訴人甲○○於94年5月30日離職後
    ，竟在訴外人林宜健於93年8月23日設立實際營業項目與被
    上訴人公司相同之愛德華有限公司（下稱愛德華公司）擔任
    增髮製作及育髮等技術諮詢之工作，主動聯繫訴外人即被上
    訴人公司之客戶簡宏全，並邀其至愛德華公司消費，上訴人
    之行為已違反系爭誓約書之約定，爰依系爭誓約書約定，求
    為命上訴人給付30萬元及自94年11月1日起至清償日止按年
    息百分之5計算之利息及准為假執行之判決（原審就逾5萬元
    本息部分為被上訴人敗訴判決，被上訴人未提起上訴，該部
    分業已確定）。
(二)、在本院補充陳述：
  1.愛德華公司之負責人林宜健已於94年11月3日在原審自認其
    公司之業務亦為假髮業務，與被上訴人公司相同，上訴人主
    張愛德華公司與被上訴人公司業務不同，並不可採。至於上
    訴人在愛德華公司是否為全職，並不礙其已違反系爭誓約書
    之約定，況若上訴人僅為打工性質，又何須印製有關任職於
    愛德華公司之名片，顯見其非僅為打工性質。
  2.證人簡宏全於95年4月13日在原審已證稱上訴人於離職後，
    即以電話告知伊已離職，且邀其至愛德華公司消費，證人證
    詞已十分明顯可證明上訴人違反系爭誓約書關於競業禁止之
    規定。至於上訴人以簡宏全在上訴人仍任職被上訴人公司期
    間，與其相互間有推銷信用卡贈品領取疑竇等情，主張簡宏
    全之證詞為偽證，惟簡宏全與上訴人之推薦信用卡事宜，係
    發生在93年10月間，而上訴人於94年5月底離職前均未主張
    ，倘上訴人認簡宏全之行為構成刑法上之犯罪，為何當時未
    即對簡宏全提出告訴，況若簡宏全侵害上訴人之權利，上訴
    人應對其深惡痛絕，豈會於離職後，主動打電話邀約簡宏全
    至愛德華公司消費，簡宏全又何能知悉上訴人已離職並已至
    愛德華公司工作，上訴人之抗辯與一般之經驗法則相違，更
    與事實不符。
二、上訴人甲○○則以：
(一)、上訴人以美髮設計維生，89年8月17日至被上訴人公司工作
    ，91年間遭被上訴人公司逼迫簽署誓約書，約定競業禁止條
    款，惟該誓約書未給予員工因競業禁止所受損失之適當補償
    ，嗣上訴人甲○○被迫自被上訴人公司離職，被上訴人公司
    即以該誓約書逼迫其不得從事與被上訴人公司相同或類似之
    工作，惟所謂「相同或類似之工作」定義不清，又要求上訴
    人甲○○離職後不得與被上訴人公司之客戶電話聯絡，違反
    憲法第15條及第12條對人民工作權及秘密通訊自由之保障。
    再者，上訴人甲○○自被上訴人公司離職後，在愛德華公司
    打工，並非全職，且並未主動與被上訴人公司之客戶簡宏全
    聯絡等語，資為抗辯。
(二)、在本院補充陳述：
  1.上訴人在被上訴人公司任職四年九月，94年5月30日被上訴
    人公司主管福島禮司在台中營業所以上訴人能力不好等語言
    羞辱上訴人、用日語罵上訴人，並拿離職書給上訴人填寫，
    上訴人自認居於劣勢，整理東西後，於當晚七時離開。上訴
    人於94年6月10日領薪水時，只領到94年5月份之薪水，加班
    費、年假、未休金、資遺費均未依照勞基法第2條規定給
    付，上訴人打電話催討，直至94年6月28日被上訴人公司始
    匯未休年假費用20,896元至上訴人戶頭，上訴人自知居於劣
    勢，未再追究。詎被上訴人反而對上訴人提起本件訴訟，並
    找來簡宏全當證人，上訴人曾詢問簡宏全，經簡宏全答以：
    「都是蔡宜梅（愛德蘭絲員工）慫的，妳不知道啦」。上
    訴人乃向勞工保險局申覆尋求解決之道，並寄存證信函予被
    上訴人公司，被上訴人公司乃於94年11月10日再寄20,129
    元資遺費、加班費、年假等費用至上訴人帳戶，上訴人至目
    前為止，只收到上開資遺費、加班費、年假等費用，被上訴
    人則在營工保險局之協調會議中以兩造係委任關係為由，拒
    絕給付其餘積欠上訴人之資遺費、加班費、年假等費用合計
    530,500元（上訴人並無以此部分金額主張抵銷之意思表示
    ，詳見本院卷第55頁反面）。原審判決上訴人應給付被上訴
    人違約金5萬元，並認兩造間係僱傭關係，足認被上訴人係
    利用財力及權勢，剝削勞方，並逃避勞基法第2條之規定。
  2.簡宏全於93年4月份以花旗信用卡業務員身分，向上訴人招
    攬一張花旗信用卡，因而有上訴人基本資料，其為謀取個人
    利益，未經上訴人同意，押署上訴人姓名，於93年10月份冒
    用上訴人資料，使上訴人成為訴外人陳美玉之介紹人，上訴
    人當時曾口頭告知簡宏全已涉犯偽造文書罪，上訴人保留法
    律追訴權，上訴人因此與簡宏全結怨，並因而到法院作偽證
    ，其證詞不可採。
三、經查，被上訴人主張：(一)上訴人於89年8月至被上訴人公司
    任職，94年5月30日離職。(二)上訴人甲○○於91年8月19日簽
    署誓約書，同意於被上訴人公司工作期間及離職後，遵守下
    列事項：「1.就本人於貴公司（即被上訴人公司）工作期間
    所知悉之客戶姓名、住址、職業等資訊應保守秘密。2.工作
    期間及離職後一年內不得從事與貴公司相同或類似之業務。
    3.離職後不得主動與貴公司客戶聯繫。」如未遵守上開事項
    ，應給付被上訴人公司參拾萬元之懲罰性違約金，並同意賠
    償被上訴人公司因此所生一切損害。(三)上訴人於94年6月間
    曾與被上訴人公司之客戶簡宏全聯絡之事實，為上訴人所不
    爭執，並有誓約書影本一份在原審卷為證（見原審卷第8頁
    ），堪信為真，並得採為判決基礎。至於被上訴人主張上訴
    人於離職後，前往愛德華公司擔任增髮製作及育髮等技術諮
    詢工作，並主動與聯絡被上訴人公司客戶簡宏全，邀簡宏全
    至愛德華公司消費，違反系爭誓約書之約定等情，則為上訴
    人否認，並以前詞抗辯，是本件爭點為：上訴人有無違反系
    爭誓約書競業禁止之約定條款？被上訴人請求上訴人給付競
    業禁止之違約金，是否有理由？經查：
(一)、按「憲法第十五條規定，人民之生存權、工作權及財產權應
    予保障，乃國家對人民而言。又人民之工作權並非一種絕對
    之權利，此觀諸憲法第二十三條之規定而自明，上訴人惟恐
    其員工離職後洩漏其工商業上，製造技術之秘密，乃於其員
    工進入公司任職之初，要求員工書立切結書，約定於離職日
    起二年間不得從事與公司同類之廠商工作或提供資料，如有
    違反應負損害賠償責任。該項競業禁止之約定，附有二年間
    不得從事工作種類上之限制，既出於被上訴人之同意，與憲
    法保障人民工作權之精神並不違背，亦未違反其他強制規定
    ，且與公共秩序無關，其約定似非無效。」（最高法院75年
    度台上字第2446號裁判意旨參照）。
(二)、經查，被上訴人公司係一專業增髮（即製作假髮）之公司一
    節，有被上訴人公司基本資料查詢表一份在原審卷為證（見
    原審卷第9頁），是關於客戶年籍資料及增髮專門技術自均
    為被上訴人在市場上競爭具有價值之營業秘密，上訴人任職
    於被上訴人公司期間係從事業務員工作，並擔任台中店店長
    代理人一職，為被上訴人公司重要幹部，基於身分關係可輕
    易取得營業秘密或與業務有關之資料，被上訴人為保護其營
    業秘密，避免員工離職後洩漏其工商業上之秘密，及防止員
    工於離職後為同業服務及同業間惡性競爭、互相挖角之不當
    行為，與上訴人簽訂競業禁止特約核屬必要。再查，系爭誓
    約書中業已載明：「工作期間及離職後一年內不得從事與貴
    公司相同或類似之業務」、「離職後不得主動與貴公司客戶
    聯繫」等語之競業禁止條款，核該條款約定內容既定有一年
    期限，又有內容之限制（從事或任職與被上訴人公司相同，
    或類似之競爭行為或其他與被上訴人公司利益相衝突之行為
    ），復規定受雇人違約時僅負有金錢上之損害賠償責任，揆
    諸前開說明，應認系爭誓約書與憲法保障人民工作權之規定
    並不違背，亦未違反其他強制規定，且與公共秩序無關，上
    訴人自應受其拘束。上訴人抗辯系爭競業禁止條款並無代償
    之措施，應屬無效等語。然查，有無給予待業補償僅為判斷
    競業禁止條件是否合理之基礎之一，縱認被上訴人未為待業
    補償金有不合理之處，亦僅為得否酌減違約金金額之考量因
    素，並不影響競業禁止條款約定之效力，是縱系爭誓約書上
    未約定被上訴人應給付上訴人待業期間之補償金，系爭誓約
    書之效力仍不受影響，上訴人所辯自無可採。
(三)、經查，證人簡宏全原為被上訴人公司之客戶，係上訴人任職
    被上訴人公司期間，由被上訴人公司分派予上訴人之客戶，
    詎上訴人於94年5月30日由被上訴人公司離職後，即於同年6
    月間打電話與簡宏全聯絡，並邀請簡宏全其至愛德華公司消
    費一節，已據簡宏全在原審結證明確，參以簡宏全在原審證
    稱內容：「（問：甲○○是否以電話邀請你去消費？）有的
    ，94年年中的時候，我在路上開車時候，甲○○主動打電話
    給我的，她說她換一公司要我到她們公司試看看。」、「（
    問：階段性的接髮是否一般性稱假髮？）是的」、「（問：
    你現在的頭髮有無階段性的接髮？）有的」、「（問：甲○
    ○打電話當時有無向你表明她換那一家公司？）有的，就是
    愛德華」、「（問：你知道他們公司是從事什麼樣的業務？
    ）跟原來的一樣（按指跟被上訴人公司一樣。」等語，（見
    原審卷第124至128頁），足認上訴人由被上訴人公司離職後
    ，確有前往與被上訴人公司有競爭關係之愛德華公司任職，
    並從事與在被上訴人公司相同之競爭行為，且曾主動與被上
    訴人公司之客戶聯繫，是被上訴人主張上訴人違反系爭誓約
    書之約定一節，堪信為真，至上訴人抗辯其在愛德華公司只
    是打工性質等語，縱認不虛，亦不影響其有主動邀被上訴人
    公司客戶簡宏全至愛德華公司消費而違反系爭誓約書約定之
    行為，上訴人辯稱其無違反誓約書約定等語，自無可採。
(四)、末按「按約定之違約金過高者，法院得減至相當之數額」，
    民法第252條定有明文。再按「約定之違約金過高者，法院
    得減至相當之數額，民法第二百五十二條定有明文。至於是
    否相當，即須依一般客觀事實，社會經濟狀況及當事人所受
    損害情形，以為斟酌之標準。且約定之違約金過高者，除出
    於債務人之自由意思，已任意給付，可認為債務人自願依約
    履行，不容其請求返還外，法院仍得依前開規定，核減至相
    當之數額。」（最高法院79年台上字第1915號判例意旨參照
    ）。本院審酌系爭誓約書並未就上訴人待業期間之補償金額
    予以約定，對上訴人較不公平，及上訴人於94年5月30日離
    職後，隨即於同年6月間主動聯絡邀約被上訴人公司客戶簡
    宏全至愛德華公司消費，確有違反系爭誓約書約定行為，惟
    因被上訴人惟簡宏全尚未實際前往愛德華公司消費（見原審
    卷第128頁簡宏全證詞），對被上訴人公司造成之損害較輕
    ，及上訴人自陳其在被上訴人公司工作每月薪資約為5萬元
    左右等情，認兩造系爭誓約書約定之違約金金額以5萬元為
    宜，是被上訴人所得請求之違約金，於5萬元之範圍內，為
    有理由。
四、綜上所述，上訴人有違反系爭誓約書之行為，被上訴人依系
    爭誓約書，請求上訴人給付懲罰性違約金5萬元，及自94年
    11月1日起至清償日止按年息百分之5計算利息，為有理由，
    應予准許。原審因而就上開本息部分，為上訴人敗訴判決，
    核無不合，上訴論旨指摘原判決此部分不當，求予廢棄，為
    無理由，應予駁回。
五、本件事證已臻明確，兩造其餘攻擊防禦方法及舉證，對判決
    結果，不生影響，不予一一論列。
據上論結，本件上訴為無理由，依民事訴訟法第449條第1項、第
78條，判決如主文。
中    華    民    國    95    年    9     月    13    日
                    民事第七庭審判長法  官  袁再興
                                    法  官  吳惠郁
                                    法  官  陳賢慧
以上正本係照原本作成。
不得上訴。
                                    書記官  金珍華
中    華    民    國    95    年    9     月    15    日
                                                      Ｂ


司法院資訊處製作；財團法人民間司法改革基金會備份。
